臺灣桃園地方法院民事判決　　　　　　　96年度家訴字第38號
原　　　告　乙○○
訴訟代理人　甲○○
訴訟代理人　陳樹忍律師
被　　　告　丁○○
訴訟代理人　施小凡律師
上列當事人間請求回復繼承權等事件，本院於民國96年12月7 日
言詞辯論終結，判決如下：
    主      文
原告之訴及假執行之聲請均駁回。
訴訟費用由原告負擔。
    事實及理由
一、原告主張：(一)原告為大陸地區人民，被繼承人丙○係原告之
    父，被告之配偶，丙○於民國95年3 月13日過世，被告隱瞞
    丙○已死亡之事實，草草終竣丙○之喪葬事宜，後經原告之
    女甲○○告知，原告始知上開情事，原告電詢被告有關先父
    之一切情事，被告卻躲避無法連繫，事後原告向本院聲請繼
    承，經本院以95年度聲繼字第89號准予備查在案，嗣再以存
    證信函通知被告，被告均置若罔聞，綜前所述，在在證明被
    告之惡意侵害原告來台奔喪與既得之權益。(二)國防部主計局
    同袍儲蓄會檢送丙○存款戶之領取記錄與被告前往領款證明
    文件，證實丙○生前存款新台幣（下同）5,912,413 元均由
    被告領取，被告領取款項後本應將該金額返還於丙○，惟由
    財政部臺灣省北區國稅局桃園縣分局檢送之丙○財產歸屬資
    料清單中，明確載明並無任何財產，顯見被告並未返還該金
    額予丙○。(三)參酌被告於96年9 月13日言詞辯論庭呈記帳單
    4 紙及國防部主計局同袍儲蓄會96年3 月28日刻利字第0960
    000258號函檢附之丙○還本存單影本5 紙，就本金65萬元、
    390 萬元、126 萬元、8 萬元等4 筆存款部份，以逆推方式
    ，究明其存款來源，並扣除被告抗辯之歷年工作所得，與兩
    案關係條例第67條限制，原告主張得繼承之金額為200 萬元
    。其理由如下詳述：(1)存款390 萬元部份：該筆存款89年3
    月10日即有，再前次存款日期為88年3 月9 日，依此逆推至
    85年3 月8 日時，查得存款為230 萬元，惟亦查得於84年3
    月8 日存款160 萬元，並為二年定存，到期日為86年3 月8
    日，則該二筆存款於86年3 月8 日合併即為390 萬元。再就
    230 萬元存款部份，依上述方式逆推至79年3 月7 日為940,
    300 元。而就160 萬元存款部份，同法逆推至78年3 月7 日
    為50萬元整。由此可知，前開存款到期後，可推得丙○與被
    告就本金與利息部份採合併同存，並再加上平時生活結餘等
    存入同袍儲蓄會，始有如此之金額。(2)存款126 萬元部份：
    同理逆推本項存款部份，至81年11月16日，始分由二筆存款
    合併。(3)存款65萬元部份：同法證得均係於80年7 月5 日存
    入27萬元，至82年7 月5 日併存利息（48,055元）及被告工
    作所得存進656,000 元整，再至84年7 月5 日刪減存款5,00
    0 元，始成為65萬元整。(4)存款8 萬元部份：該8 萬元存款
    係自77年3 月7 日即已存在，至94年4 月14日始由被告提領
    存入其帳戶內，而該筆存款推得應屬係丙○之轉服公務人員
    退休金額。(四)再就被告庭呈記帳所得資料觀之，最初年限為
    73年10月23日，73年至78年11月27日間並無任何登記資料，
    且78年亦僅記載11月至12月之所得，共計42,400元。79年1
    月至12月共計所得487,925 元整，80年至81年9 月共計所得
    732,900 元，惟記帳單記載83年6 月19日以上總共2,292,77
    0 元，故可推得被告至83年6 月19日前工作所得應為2,292,
    770 元，至此以後即未再攜回任何工作所得，此觀之記帳單
    內記載明確。(五)復查丙○最後存款來源明細表，以82年6 月
    19日為截止日期，即發現丙○於此時即有6,457,973 元之存
    款數，再加原存款數8 萬元，且自截止日期後，該所有存款
    之利息均未進入丙○帳戶內，依合理推斷該利息如非家用即
    為被告所收取。(六)以上述截止日期之存款數扣除被告工作所
    得2,292,770 元，應尚有4,165,203 元，且不含存款利息與
    丙○每年40餘萬元之月退俸，從而被告抗辯丙○已無遺產，
    應屬無據。(七)綜上所陳，丙○之同袍儲蓄會存款金額，扣除
    被告其工作所得，再不計其利息與月退俸金額，被告具領之
    5,908,413 元，應尚有餘額3,615,643 元整，為被告侵權行
    為未予返還。再被告於95年1 月13日及同年2 月23日自丙○
    楊梅郵局之退役俸存款帳戶現金提領及轉帳存款，轉至其個
    人帳戶內共504,244 元；復於95年5 月8 日自行領取丙○公
    教人員死亡給付保險金320,400 元後，未依規定給予同為法
    定繼承人之原告160,200 元。併計3 項侵權事實，總計金額
    應為4,280,087 元，職是，爰依民法第184 條第1 項前段、
    第179 條及繼承之法律關係請求擇一而為判決，請求被告應
    給付原告200 萬元，及自起訴狀繕本送達之翌日起至清償日
    止，按年息5%計息。並聲明：(1)被告應給付原告新台幣200
    萬元，及自起訴狀繕本送達之翌日起至清償日止，按年息5%
    計息。(2)原告願供擔保，請准宣告假執行。
二、被告則以：(一)被告於71、72年到醫院當看護，每月賺取之看
    護費約4 萬元，共做了9 年（80年退休），這筆金錢多年來
    皆以丙○之名義作存款，直到94年4 月14日才轉至被告戶頭
    ，故國防部主計局同袍儲蓄會所列94年4 月14日各類存款交
    易明細表上所列載之金額幾乎可說是被告之存款非丙○之遺
    產，否則，被告不可能同意由戶頭轉5,908,413 元至被告戶
    頭。(二)至於原告主張95年1 月13日及95年2 月23日提領的50
    4,244 元，係因丙○身體不好，所需的生活費，常常提領不
    便，而轉至被告的戶頭。(三)第三筆公教人員死亡給付部分在
    性質上非屬遺產，是給付受益人，不能併入遺產計算，原告
    主張顯屬誤會。由上說明，證明丙○並無遺產，被告並無任
    何侵害原告權利、不當得利返還之問題，原告主張顯失依據
    ，應予駁回。(四)此外，被告已給付丙○之殯葬費用為30萬元
    ，另尚有給付丙○生病時之看護費用，均應予扣除等語置辯
    。並聲明：原告之訴駁回。如為不利之判決，被告願供擔保
    ，請准免為假執行。
三、兩造不爭執之事實：
  (一)被繼承人丙○於95年3 月13日死亡，兩造為被繼承人之法定
    繼承人，原告為丙○在大陸地區之子，原告經向本院聲明繼
    承表示，經本院95年聲繼字第89號准予備查，業據原告提出
    本院95年10月16日桃院木家智95年度聲繼字第89號家事法庭
    函影本，並為兩造不爭執，自堪信為真實。
  (二)被告於94年4 月14日自被繼承人丙○在國防部主計處同袍儲
    蓄局帳戶內領取存款5,908,413 元，並將該款項轉至被告個
    人帳戶，被告復於95年1 月13日及同年2 月23日，自丙○於
    楊梅郵局之退役俸存款帳戶提領現金及轉帳存款504,244 元
    至被告個人帳戶內，丙○過世後，被告於95年5 月8 日自行
    領取丙○公教人員死亡給付保險金額320,400 元。
  (三)被告為丙○支出之殯葬費為30萬元。
四、本件應審究之爭點厥為：(一)被告盜領被繼承人存款之金額為
    何？(二)公教人員死亡給付之對象為何人？(三)原告得否依民法
    第184 條、第179 條及繼承之法律關係請求被告給付？本院
    判斷如下：
  (一)被告辯稱丙○於台灣銀行委託國防部主計同袍儲蓄會之存款
    5,908,413 元均為伊從事看護之所得，且丙○同意該款項轉
    入被告帳戶等語，並提出記帳單4 件為證，原告對該記帳單
    之被告看護所得確有存入上開帳戶內不爭執，並同意自帳戶
    金額內扣除上開看護所得，惟否認丙○有同意該款項由被告
    領取，且歸被告所有。經核該對帳單金額為2,439,737 元（
    原對帳單第五頁所稱83.6.19 以上總共2,292,770 元，惟實
    際金額應為2,29 3,770，加計下三欄68,000，25,800，
    52,167 ， 合計為2,43 9,737元），雖被告辯稱自記帳單第
    2 頁之看護所得應以工作天數及每日工資2,400 元計算，惟
    原告否認被告每日工資為2,400 元，而上開記帳單就被告看
    護所得均已詳列，自應以對帳單所載金額為準，被告此部分
    之抗辯，並無足採，此外，被告復未提出其他看護所得之證
    明，自應認被告就上開帳戶存入之金額為2,439,737 元，以
    被告於94 年4月14日在上開帳戶提領5,908,413 元，扣除上
    開2,439,737 元及殯葬費30萬元，則被告領取上開帳戶內非
    伊所有之款項為3,168, 676元。再原告主張被告於95年1 月
    13日及同年2 月23日自丙○在楊梅郵局之退役俸存款帳戶提
    領504,244 元，被告則辯稱係因丙○身體不好，所需的生活
    費常常提領不便，故經原告丙○同意，轉入被告之帳戶內，
    惟此為原告所否認，被告復未就丙○確有同意其領款，並將
    該金額贈與被告，或該504,244 元業已為丙○支付生活費用
    殆盡等情舉證以實其說，是被告此部分之抗辯尚難憑採。至
    於丙○死亡後之公教人員死亡給付，依公教人員保險法第7
    條規定「被保險人之受益人為其本人或其法定繼承人；如無
    法定繼承人時，得指定受益人。」，是公教人員死亡給付之
    對象應由全體繼承人，僅於被繼承人無法定繼承人之情形時
    ，始得指定受益人，是該公教人員死亡給付之金額應屬遺產
    ，兩造既均為丙○之法定繼承人，被告辯稱其為唯一受益人
    ，亦非可採。
  (二)按繼承人有數人時，在分割遺產前，各繼承人對於遺產全部
    為公同共有，而各公同共有人之權利，及於公同共有物之全
    部，故各公同共有人對於公同共有物無應有部分可言，此觀
    民法第1151條及第827 條第2 項之規定即明。又應繼分係各
    繼承人對於遺產之一切權利義務，所得繼承之比例，並非對
    於個別遺產之權利比例，在遺產分割前，係屬全體繼承人公
    同共有，並無應有部分可言，各繼承人尚不得按其應繼分之
    比例行使權利（最高法院84年度台上字第1922號判決意旨參
    照）。查被告於丙○生前將丙○所有存款提領殆盡，存入被
    告之帳戶內，已如前述，則扣除上開被告看護所得及代丙○
    支出之殯葬費30萬元外，其餘款項固難謂被告非無法律上之
    原因受有利益及故意不法侵害丙○之權利，惟丙○於95 年3
    月13日死亡，兩造為丙○之繼承人，固得承受丙○之一切權
    利義務，然上開不當得利及侵權行為債權均屬公同共有債權
    ，而公教人員保險給付亦屬遺產，本件丙○之遺產復未經兩
    造分割，揆諸前揭說明，各繼承人即不得按其應繼分之比例
    行使權利，是原告基於侵權行為、無因管理及繼承之法律關
    係，請求被告按原告之應繼分負損害賠償責任及返還不當得
    利云云，洵屬無據，應予駁回。
五、原告之訴既經駁回，其假執行之聲請亦失所附麗，應併予駁
    回。
六、據上論結，原告之訴為無理由，依民事訴訟法第78條，判決
    如主文。
中　　華　　民　　國　　96　　年　　12　　月　　21　　日
                  家事法庭法　官　劉佩宜
以上正本係照原本作成
如對本判決上訴，須於判決送達後20日內向本院提出上訴狀
中　　華　　民　　國　　96　　年　　12　　月　　21　　日
                          書記官　陳月桂
